【裁判字號】    89,上,339
【裁判日期】    900911
【裁判案由】    土地所有權移轉登記
【裁判全文】
臺灣高等法院高雄分院民事判決  八十九年度上字第三三九號
      上  訴  人  己○○○
      被上訴人    乙○○
右當事人間請求土地所有權移轉登記事件，上訴人對於中華民國八十九年八月十六日
臺灣屏東地方法院八十九年度訴字第三六三號第一審判決提起上訴，本院判決如左：
      主      文
上訴駁回。
第二審訴訟費用由上訴人負擔。
      事      實
甲、上訴人方面：
一、聲明：求為判決：(一)原判決廢棄。(二)被上訴人等應將如附表所示六筆土地所有權
    移轉登記與上訴人。(三)被上訴人等應連帶給付上訴人新台幣（下同）十萬七千元
    及自民國七十六年五月十九日起至清償日止，按年息百分之五計算之利息。(四)上
    訴人就第三項願供擔保，請准予宣告假執行。
二、陳述：除與原判決之記載相同，茲以引用外，補稱：
  (一)上訴人於原審之訴訟代理人曾加福於原審審理過程中，一再向受命法官陳述雖由
    上訴人及訴外人蘇志萍、薛依弟、蔡武雄等四人訂立合夥契約，互約出資以經營
    興建房屋之共同事業，嗣由蘇志萍代表全體合夥人與被上訴人等之被繼承人宋炳
    三訂立土地交換契約，惟蘇志萍、薛依弟二人因一直未依約出資，經一再要求，
    仍表示無法出資而遭予以開除，嗣由上訴人及合夥人蔡武雄共同繼續經營前開合
    夥事業，然因前開合夥興建房屋均處於虧損狀態，蔡武雄雖有出資二十五萬元，
    卻不願再依約出資，因此房屋興建完成時因合夥人僅剩上訴人及蔡武雄，而蔡武
    雄不願再負擔虧損之部分，因此上訴人及蔡武雄二人互就合夥事業予以會帳結算
    ，由蔡武雄取回二十五萬元，其餘合夥之債權、債務均由上訴人承受全部，因此
    ，興建完成之房地均登記在上訴人名義下，有土地、建物登記簿在卷可稽，又合
    夥人僅剩上訴人及蔡武雄二人，雙方就合夥事業之解散及會帳結算等清算程序，
    既如此單純、清楚，因此未再書立任何結算單據。且六十五年四月二十二日與宋
    炳三訂立之前開土地交換契約亦均由上訴人全部承受，從而曾加福一再向原審受
    命法官陳述合夥已經結算及解散，惟原審受命法官卻一再要求代理人曾加福提出
    結算單，曾加福因不諳法律及不知法律專業用語，復於法官一再要求清算之結算
    單情形下而誤認合夥之清算須有正式之結算單文件，始符合清算程序，因此而答
    稱並無結算單及無清算等情，此由代理人曾加福於原審準備程序筆錄中一再提及
    房子蓋好後合夥就解散了，足見曾加福所謂之「解散」之實質意義應與「清算」
    係相同之意義，又法官闡明「蘇志萍代表合夥人簽約，而且合夥沒有經過清算，
    本件土地交換契約當事人是屬於合夥人，有無意見？」等語，曾加福之答覆均有
    答非所問之虞，益徵曾加福就合夥之「解散」及「清算」之認知並不清楚，另代
    理人曾加福向原審受命法官答覆時，因國語之表達不順暢，而以台語表示，竟遭
    原審受命法官禁止等情，是以本件實際上之合夥人僅有四人，其中蘇志萍、薛依
    弟既未依約出資，僅蔡武雄及上訴人二人出資經營前開合夥事業，嗣該合夥事業
    如何進行及完全結束，原審均未予詳查，率予認定，自有未洽。
  (二)按被上訴人等之被繼承人宋炳三所有之共有土地係潮州鎮○○段二八０地號（分
    割前地號），而上訴人欲興建房屋之土地係潮州鎮○○段二八一地號（分割前地
    號）土地，且緊鄰潮州鎮○○路如附圖，上訴人等興建上開房屋後，宋炳三等共
    有人將面臨共有土地之出入道路不便而致土地經濟價值降低之情形，因此由宋炳
    三及宋義雄夫婦主動出面與證人曾加福洽談土地交換事宜，嗣宋炳三因身體太肥
    胖，行動較不方便，遂同意由其子宋義雄夫婦二人全權處理，因此宋義雄於六十
    四年十一月間即召開潮州段二八０地號土地之共有人協議土地分割之會議，有開
    會通知可稽。嗣系爭土地交換契約書，則由證人曾明史擬稿後，由宋義雄、宋林
    秀英二人代表乙方，甲方則由蘇志萍代表全體合夥人蓋章簽訂，此由系爭契約書
    上亦有宋林秀英之印章可稽，足見系爭契約之真正，不容被上訴人嗣後空言否認
    。
  (三)系爭契約第一條約定「原甲方所有土地潮州鎮○○段二八一之三號內一部如略圖
    所示交換後歸予乙方所有」、第二條約定「原乙方所有土地潮州鎮○○段二八０
    號內一部如略圖所示交換後歸于甲方所有」、第七條約定「雙方應保證各方原有
    不動產權清楚」，有系爭契約書可稽。查系爭契約約定之交換土地，於當時均係
    各處於分別共有之狀態，因此互為約定前開土地分割完畢後，始依約互為所有權
    移轉登記；前開潮州段二八一地號土地之特定部分於六十五年七月六日經土地分
    割後之地號係二八一之一三，登記在訴外人陳德誠名義下，於六十九年七月十八
    日經上訴人支付土地增值稅十萬七千元後，訴外人陳德誠始將該潮州段二八一之
    一三地號土地所有權移轉登記在上訴人名義，嗣上訴人於七十六年元月間與他人
    間發生債務糾葛，致上訴人所有坐落潮州段二八一之一四等地號之土地遭假扣押
    ，有土地登記簿在卷可稽，宋義雄因憂慮系爭契約所約定之交換土地，亦遭他人
    查封之虞而致上訴人一方無法依約履行，宋義雄遂委託證人李松山老師及張伯濂
    醫生出面協商交換土地移轉所有權事宜，惟宋炳三雖於六十八年十月間死亡，然
    宋炳三之繼承人宋義雄、乙○○均尚未就前開潮州段二八０地號土地辦畢分割登
    記，雙方無法同時履行交換土地所有權移轉登記，經宋義雄一再保證將來必依系
    爭契約履行，且有證人李松山、張伯濂見證下，上訴人遂同意將前開潮州段二八
    一之一三地號土地所有權於七十六年五月十八日以「買賣」原因，並於七十六年
    五月十八日登記予宋義雄、乙○○各二分之一，實際上宋義雄、乙○○均無支付
    任何買賣價金，亦即以「假買賣」方式為移轉登記原因。
  (四)按土地交換契約書簽訂時，因所交換土地尚各處分別共有之狀態，因此當初係約
    定「所交換土地」需辦理土地分割登記完畢後，始依約互為所有權移轉登記，此
    觀該契約書第七條約定自明。嗣後上訴人雖經宋義雄之央求而先行依約履行，惟
    前開潮州段二八０地號土地，卻遲至八十六年一月十八日始完成分割登記為如附
    表所示二八０之一七、之一八、之二０、之二一、之二二、之二三等六筆系爭土
    地，依土地交換契約之約定，上訴人之請求所有權移轉登記之權利既於前開系爭
    土地於八十六年一月十八日完成分割登記後，始得據以請求，上訴人於八十九年
    二月二十四日提出起訴請求，自無消滅時效之情另土地交換契約書第五條約定
    「土地增值稅由土地取得人繳納。」，上訴人雖於六十九年間就潮州段二八一之
    一三地號土地支付土地增值稅十萬七千元與訴外人陳德誠，然斯時潮州段二八一
    之一三地號土地所有權係移轉登記在上訴人名義，上訴人於七十六年五月十八日
    始將上開土地所有權移轉與宋炳三之繼承人宋義雄及乙○○，從而宋義雄及乙○
    ○依約自應負擔上開土地增值稅，是以並無逾越十五年之請求權期間。
三、證據：除援用原審所提證據方法外，補提：開會通知影本一件，並聲請傳訊證人
    曾加福、蔡武雄、李松山、張伯濂、蘇志萍、曾明史。
乙、被上訴人方面：
    被上訴人未於最後言詞辯論期日到場，據其以前所為聲明及陳述如左：
一、聲明：求為判決：(一)上訴駁回。(二)如受不利判決，被上訴人願供擔保請准免為假
    執行。
二、陳述：除與原判決之記載相同，茲以引用外，補稱：
  (一)被上訴人宋林秀英於訴訟中九十年三月二十五日死亡，其繼承人甲○○、丁○○
    、戊○○及丙○○，具狀聲明承受訴訟。
  (二)否認合夥契約形式上之真正：
    上訴人主張伊與薛依珶、蘇志萍、蔡武雄等四人於六十四年十一月間訂立合夥契
    約，互約出資以經營興建坐落潮州鎮○○段二八一地號土地房屋之共同事業云云
    。惟查：依上訴人所提出之合夥契約觀之，原合夥人係曾加福（即上訴人之夫）
    ，其名字遭劃除，補書寫上訴人為合夥人，似由曾加福將合夥之股份轉讓上訴人
    ，惟既未經全體合夥人蓋章同意，自不生股份轉讓之效力。經原審法官檢視合夥
    契約書正本，兩者墨跡顏色顯不相同，足認係事後臨訟所篡改，自不足為憑。況
    上訴人之夫曾加福於原審為其代理人時，迭稱：「我與蘇志萍間雖有合夥關係，
    但是大部分事情都是我在處理。」、「是由我執行（合夥）職務‧‧‧」等語，
    足證合夥人為曾加福而非上訴人，卷附之合夥契約顯係出於偽造。
  (三)合夥並未解散或清算：
  1.依上訴人所提出之合夥契約第八條約定：「合夥人之出資額，於本契約成立之同
    日一次繳清，由本公司發給收據為憑。」，則各合夥人於六十四年十一月合夥成
    立時即應出資，距上訴人所提出之六十五年四月二十二日所簽訂之土地交換契約
    ，已有半年之時間，合夥人之一蘇志萍猶得代表合夥與被上訴人等之被繼承人宋
    炳三訂約，足見各合夥人確有出資，且如各合夥人未出資，如何有充足資金以興
    建房屋﹖上訴人於上訴理由中陳稱蘇志萍、薛依珶二人因未依約出資，而遭開除
    一事，是否另有隱情，以達侵占他合夥人權益之目的，非無細究之必要。
  2.按合夥人經開除者，固得退夥，惟合夥人之開除，應以他合夥人全體之同意為之
    ，並應通知被開除之合夥人，民法第六百八十八條第二項訂有明文。本件合夥縱
    如上訴人所言，合夥人蘇、薛二人並未履行出資義務，惟蘇、薛二人仍係合夥人
    之一，並不當然退夥，僅對合夥負有依約定出資之義務，上訴人空言蘇、薛二人
    已遭開除，並未提出全體合夥人之開除決議，及已合法通知被開除人之證據，亦
    不足採信。
  3.次按合夥須因(1)合夥存續期限屆滿者、(2)合夥人全體同意解散者、(3)合夥之目的
    事業已完成或不能完成者，始有解散之可言，民法第六百九十二條亦有明文。經
    查：依上訴人所提出之合夥契約觀之，合夥之業務為「經營大統建設工程股份有
    限公司」，則房屋興建完成，並非合夥解散之事由，豈得稱房屋興建完成，合夥
    就解散﹖又合夥解散後，應進行選任清算人行清算程序，清償債務、返還出資及
    分配賸餘財產等程序。而上訴人代理人於原審準備程序中稱：「房子蓋好後，合
    夥就解散了。因為沒有賺錢，所以就沒有清算。」等語，甚至於言詞辯護時仍堅
    稱：「合夥沒有解散或清算，蔡武雄出資的四分之一我還沒有跟他清算。」等語
    ，核與上訴人於鈞院翻異前詞，另稱：「‧‧‧上訴人及蔡武雄二人互就合夥事
    業予以會帳結算，由蔡武雄取回二十五萬元，其餘合夥之債權、債務均由上訴人
    承受全部‧‧‧」云云，與上訴人於原審所為之事實上陳述歧異，此一爭點，復
    經原審法官多次行使闡明權，上訴人之回答均無二致，自不得事後再事爭執，否
    則當事人之陳述在訴訟上即無法律效果可言。
  (四)土地交換契約並未約定辦理分割登記完畢後，始辦理登記：
    上訴人以該契約書第七條約定「雙方應保證各方原有不動產產權清楚」而謂系爭
    契約雙方約定於完成共有物分割登記完畢後始辦理交換登記云云。按系爭契約於
    簽訂時，雙方之土地固均處於共有之狀態中，惟訴外人蘇志萍建築之房屋，所使
    用被上訴人等之土地，業經全體共有人出具同意書同意興建，則欲交換之土地既
    已特定，苟一方遲未辦理分割，將分割後之土地依系爭契約交換予他方，則僅生
    他方是否代位訴請裁判分割，請求移轉登記，或依債務不履行之規定請求損害賠
    償而已。本件系爭契約並未附有分割完竣始生效力之停止條件，則上訴人徒以該
    契約書第七條之約定，而謂其消滅時效應自土地分割登記後起算，故意曲解契約
    之文意，並與消滅時效之規定有悖，殊難贊同。
  (五)否認原告代墊潮州段第二八一之十三號土地之增值稅十萬七千元：
    上訴人於六十九年間自訴外人陳德誠處取得潮州段第二八一之十三號號土地，增
    值稅若干﹖由何人繳納﹖上訴人俱未提出任何證據佐證，自不足採認。且上訴人
    於七十六年間以買賣為原因，移轉潮州段第二八一之十三號土地予宋義雄，被上
    訴人乙○○各二分之一，如上訴人認其於六十九年間所支付之增值稅應由為被上
    訴人等繳納，自應於辦理移轉登記時，一併要求償還，始符常理，否則上訴人豈
    願辦理移轉登記﹖又上訴人請求自七十六年九月五日起計算遲延利息，其依據何
    在﹖有無經催告程序﹖亦有疑問！
三、證據：除援用原審所提證據方法外，補提：繼承系統表一份、戶籍謄本二份。
      理      由
一、查被上訴人宋林秀英於訴訟中九十年三月二十五日死亡，其繼承人即被上訴人甲
    ○○、丁○○、戊○○及丙○○，具狀聲明承受訴訟，並提出繼承系統表及戶籍
    謄本為証，經核並無不合，應予准許。次查被上訴人經合法通知，未於言詞辯論
    期日到場，核無民事訴訟法第三百八十六條各款所列情形，爰依上訴人聲請由其
    一造辯論而為判決，合先敘明。
二、本件上訴人起訴主張：其與訴外人蘇志萍、薛依、蔡武雄等於六十四年十一月
    間訂立合夥契約，互約出資以經營興建房屋之共同事業，因經營合夥共同事業須
    使用被上訴人之被繼承人宋炳三所有坐落潮州鎮○○段二八０地號土地之特定部
    分，乃由蘇志萍代表全體合夥人於六十五年四月二十二日與宋炳三訂立土地交換
    契約，約定甲方（即蘇志萍）將坐落同段二八一之三地號土地之特定部分移轉登
    記予乙方（即宋炳三）所有，而乙方所有之二八０地號土地之特定部分應移轉與
    甲方所有，且土地增值稅由土地取得人繳納，又因此等土地於訂約當時仍屬分別
    共有狀態，遂約定嗣此等土地分割完畢後，始依約為所有權移轉登記。潮州段二
    八一之三地號土地之特定部分，已於六十五年七月六日分割登記潮州段二八一之
    一三地號，為訴外人陳德誠所有；而潮州段二八０地號土地之特定部分，雖於六
    十七年八月十二日達成分割協議，確遲至八十六年一月十八日分割登記為如附表
    所示系爭土地。訴外人陳德誠於六十九年七月十八日將前揭土地登記在上訴人名
    下時，上訴人已代墊土地增值稅十萬七千元，雖宋炳三已於六十八年十月間死亡
    ，上訴人仍於七十六年五月八日依約將前揭土地無償移轉登記為其繼承人即其子
    宋義雄與被上訴人乙○○共有，惟系爭土地於宋義雄八十四年十二月二十一日死
    亡由其妻及子女即被上訴人丁○○等繼承後，始於八十六年一月十八日登記為被
    上訴人共有等情，求為(一)命被上訴人等應將如附表所示六筆土地所有權移轉登記
    與上訴人。(二)被上訴人等應連帶給付上訴人十萬七千元及自民國七十六年五月十
    九日起至清償日止，按年息百分之五計算之利息之判決。
三、被上訴人則以：本件土地交換契約之當事人係訴外人蘇志萍，上訴人既未繼受蘇
    志萍之契約當事人地位，自無從主張本件土地交換契約所生之權利。且被上訴人
    乙○○及被上訴人丁○○等之被繼承人宋義雄係支付相當價金向上訴人購買前揭
    土地，並非由上訴人無償移轉。又本件土地交換契約訂立時，為交換標的物之土
    地雖均處於共有狀態，惟交換部分既已特定，茍一方遲未辦理分割登記並將分割
    後土地移轉登記與他方，他方仍得代位訴請裁判分割及移轉登記，或主張給付不
    能訴請賠償損害，是本件土地交換契約所生請求權之消滅時效應自六十五年四月
    二十三日起算，上訴人遲至八十九年二月始提起本件訴訟，其請求權顯已罹於時
    效而消滅等語，資為抗辯。
四、按合夥為二人以上互約出資以經營共同事業之契約，祇須有各合夥人悉為出資之
    約定，並不以各合夥人皆已實行出資為成立要件。合夥人不履行其出資之義務者
    ，雖得依民法第二百五十四條解除契約，或依民法第六百八十八條予以開除，要
    不得因此而謂合夥契約尚未成立（最高法院著有二十二年上字第二八九四號判例
    可資參照）。本件上訴人主張其與訴外人蘇志萍、薛依、蔡武雄等於六十四年
    十一月間訂立合夥契約，為共同經營大統建設工程股份有限公司而互約各出資新
    台幣三十五萬元，有上訴人提出之合夥契約影本附卷可稽（見本院卷第五十五頁
    至五十八頁），其中合夥人蔡武雄之出資雖有不足，經證人蔡武雄到院結證稱，
    「有。當時我與蘇志萍、薛依悌、曾加福合夥，是曾加福找我合夥的，但曾加福
    要以他太太己○○○名義合夥，要我們每人出資三十五萬元合夥。我只拿二十五
    萬元出來，但蘇志萍、薛依悌二人沒有拿錢出來，．．．。」（見本院卷九十年
    三月十二日準備程序筆錄）；而合夥人薛依悌、蘇志萍就先前已為之出資充作合
    夥資金，經證人蘇志萍到院證稱，「（訂定合夥契約書當時有否拿出三十萬？）
    沒有。訂立合約之前我與己○○○、薛依悌就有共同基金，只有新加入得蔡武雄
    有拿出資金來。」（見本院卷九十年七月三十日準備程序筆錄）。足見合夥人薛
    依悌、蘇志萍係以先前之出資充作合夥資金，並未於簽訂系爭合夥契約後實際出
    資，然參諸前揭判例意旨，不影響系爭合夥契約有效成立，上訴人主張與訴外人
    蘇志萍、薛依、蔡武雄間有合夥關係存在，堪信為真實。
五、又按各合夥人之出資，及其他合夥財產，為合夥人全體之公同共有；合夥人於合
    夥清算前，不得請求合夥財產之分析，民法第六百六十八條、第六百八十二條第
    一項分別定有明文。是二人以上互約出資經營共同事業之合夥契約，各合夥人之
    出資及其他合夥財產，均為全體合夥人之公同共有，且於合夥事業停止後，尚需
    經合夥清算及合夥財產分析之程序，各合夥人對於合夥財產之公同共有關係始為
    消滅。本件上訴人主張基於經營合夥共同事業之需要，乃由蘇志萍代表全體合夥
    人於六十五年四月二十二日與宋炳三訂立本件土地交換契約，又於本件土地交換
    契約訂立後，只有上訴人及合夥人蔡武雄依約出資，其餘合夥人並未出資，且至
    今仍未就合夥財產進行清算之事實，業經証人蘇志萍証明屬實（見木院卷一九二
    頁），即上訴人於原審亦自承合夥沒有解散或清算等語（見原審卷一七八），堪
    信為真實，是本件土地交換契約所生之權利乃屬合夥財產，而為本件全體合夥人
    公同共有，且因本件合夥人至今仍未就此等合夥財產進行清算，是本件全體合夥
    人對於此等合夥財產之公同共有關係仍未消滅。上訴人主張因前揭土地係由其移
    轉登記與被上訴人乙○○及宋林秀英等五人之被繼承人宋義雄，其已單獨與得本
    於本件土地交換契約所生之權利而起訴請求云云，尚無可採。
六、另查，系爭土地交換契約上乙方宋炳三之簽名非本人所為，其名字下方之印文係
    宋林秀英而非宋炳三之印文，並由宋義雄所蓋用，此經證人曾明史到院證述：「
    （契約書上乙方宋炳三名字下方為何蓋宋林秀英？）這是宋義雄蓋的。宋炳三、
    宋林秀英的印章都是由宋義雄處理的。」（見本院卷九十年八月十六日準備程序
    筆錄），被上訴人乙○○名字下方亦係蓋宋義雄印文，有土地交換契約書可稽。
    上訴人並未能舉証証明宋炳三、乙○○有授權宋義雄處理，是該土地交換契約書
    對宋炳三、乙○○即難認已生效力。
七、綜上所述，上訴人請求被上訴人等應將如附表所示六筆土地所有權移轉登記與上
    訴人，及被上訴人等應連帶給付上訴人十萬七千元及利息，為無理由，不應准許
    。原審為上訴人敗訴之判決，並無不合。上訴意旨，指摘原判決不當，求予廢棄
    改判，為無理由，應予駁回。
八、據上論結，本件上訴為無理由，依民事訴訟法第四百四十九條第一項、第七十八
    條、第四百六十三條、第三百八十五條第一項前段，判決如主文。
中      華      民      國    九十      年      九      月      十一    日
                                      臺灣高等法院高雄分院民事第四庭
~B1審判長法官  王錦村
~B2法      官  許明進
~B3法      官  曾錦昌
右為正本係照原本作成。
如對本判決上訴，須於判決送達後二十日內向本院提出上訴狀，未表明上訴理由者，
，應於上訴後二十日內向本院提出理由書（均須按他造當事人之人數附繕本）。上訴
時應提出委任律師或具有律師資格之人之委任狀，並依附註條文規定辦理。
中      華      民      國    九十      年      九      月      十七    日
~B法院書記官  施耀程
附註：
民事訴訟法第四百六十六條之一：
對於第二審判決上訴，上訴人應委任律師為訴訟代理人，但上訴人或其法定代理人具
有律師資格者，不在此限。
上訴人之配偶、三親等內之血親、二親等內之姻親，或上訴人為法人、中央或地方機
關時，其所屬專任人員具有律師資格並經法院認為適當者，亦得為第三審訴訟代理人。
第一項但書及第二項情形，應於提起上訴或委任時釋明之。
                                                                        Ｄ


司法院資訊處製作；財團法人民間司法改革基金會備份。
